臺灣高等法院臺南分院民事判決
111年度上易字第99號
上  訴  人  王士豪  

訴訟代理人  茆臺雲律師
            張佩珍律師
            岳世晟律師
被上訴人    林加寶  
訴訟代理人  林義郎  
            柯輝煌  

上列當事人間請求塗銷地役權設定登記等事件，上訴人對於中華
民國111年2月25日臺灣臺南地方法院第一審判決(109年度訴字第
57號)提起上訴，本院於111年7月14日言詞辯論終結，判決如下
：
    主  文
上訴駁回。
第二審訴訟費用由上訴人負擔。
    事實及理由
一、本件上訴人主張：臺南市○○區○○段00000地號土地為被上訴
    人所有，另臺南市○○區○○段00000○00000○000地號土地（下
    分稱系爭00-00、系爭00-00、系爭000地號土地，合稱系爭
    土地）原為訴外人卓明彷、卓余阿錠(下稱卓明彷2人)所有
    ，前於民國(下同)92年10月31日於本院以92年度上字第146
    號民事事件審理時成立和解，同意被上訴人於系爭土地上，
    設定通行地役權，並於93年9月24日完成地役權之登記。嗣
    卓明彷2人於102年11月29日將臺南市○○區○○段000地號土地
    （下稱系爭000地號土地）出售予伊，並於103年3月10日完
    成移轉登記，而系爭000地號土地於105年10月6日因分割增
    加同段000-0地號土地（下稱系爭000-0地號土地），原設定
    之通行地役權亦轉載登記於系爭000-0地號土地上，設定權
    利範圍為298平方公尺（下稱系爭地役權）。詎被上訴人竟
    未經伊同意，於系爭000-0地號土地上擅自開挖並設置排水
    溝、電線桿、自來水管線及搭建○○○之牌樓（下稱自來水管
    線等物），顯已超越系爭地役權之使用方法。爰依民法第85
    9條之2規定準用同法第836條之2、第836條之3，提起本件訴
    訟，請求被上訴人塗銷伊所有系爭000-0地號土地所設定之
    系爭地役權登記等語。（原審為上訴人敗訴之判決，上訴人
    聲明不服，提起上訴）。並上訴聲明：㈠原判決廢棄。㈡被上
    訴人應將系爭000-0地號土地所設定之系爭地役權登記予以
    塗銷。
二、被上訴人則以：伊設置之排水溝、電線桿、自來水管線及搭
    建○○○之牌樓，均早在卓明彷2人為系爭土地所有權人時即已
    設置，且經卓明彷2人同意，而屬通行地役權約定之使用方
    法，存在數十年之久，上訴人於購買系爭000-0地號土地時
    即已知悉，不應再起訴請求伊塗銷系爭地役權登記等語資為
    抗辯。並為答辯聲明：上訴駁回。
三、兩造不爭執事項:
  ㈠臺南市○○區○○段00000地號土地為被上訴人所有。
  ㈡系爭土地原為卓明彷2人所有。被上訴人於92年10月31日與卓
    明彷2人在本院92年度上字第146號確認通行權存在事件審理
    中成立和解，和解内容如原審補字卷第25至27頁所示(下稱
    系爭和解筆錄)。
  ㈢系爭000地號土地已於93年9月24日設定地役權予被上訴人，
    證明書字號為102歸地他字第000000號，設定權利範圍為298
    平方公尺，嗣系爭000地號土地因分割增加系爭000-0地號土
    地，系爭地役權因而轉載於系爭000-0地號土地上，地役權
    字號000000號(即系爭地役權)。
  ㈣上訴人前曾對被上訴人提起塗銷系爭地役權之訴，經原審法
    院以104年度南簡字第559號、104年度簡上字第230號及最高
    法院107年度台簡字第5號民事判決駁回上訴人之上訴而敗訴
    確定（下稱前案判決）。
  ㈤被上訴人前對上訴人提起應容忍被上訴人於上訴人所有之系
    爭000-0地號土地上下設置排水溝渠及埋設自來水管線、瓦
    斯管線、電力管線、電信管線，並不得為圍堵、破壞、設置
    障礙物或其他妨礙、阻擾之行為，經台南地院以106年度訴
    字第1806號及本院108年度上易字第282號判決被上訴人敗訴
    確定。
  ㈥對於原審卷第111至129頁系爭土地現場照片不爭執。
  ㈦對於原審卷第223至227頁自來水公司函及附件不爭執，另對
    於該函之內容即系爭水表79年6月13日由林加寶申請，且系
    爭水管除供被上訴人使用外還有供阿拉丁樂園使用不爭執。
四、兩造爭執事項:
  ㈠本件被上訴人於系爭000-0地號土地上設置自來水管線等物有
    無違反地役權設定之目的及約定使用方法？
  ㈡上訴人依據民法第859條之2類推適用第836條之3第1項前段規
    定，請求被上訴人塗銷系爭地役權登記，有無理由？
五、得心證理由
  ㈠本件被上訴人於系爭000-0地號土地上設置自來水管線等物有
   無違反地役權設定之目的及約定使用方法？
　⒈按地上權人應依設定之目的及約定之使用方法，為土地之使
    用收益；未約定使用方法者，應依土地之性質為之，並均應
    保持其得永續利用，民法第836條之2第1項定有明文。次按
    地上權人違反民法第836條之2第1項規定，經土地所有人阻
    止而仍繼續為之者，土地所有人得終止系爭地役權，亦為民
    法第836條之3第1項前段所明定。
　⒉上訴人主張被上訴人於系爭000-0地號土地上，擅自開挖並設
    置排水溝、電線桿、自來水管線及搭建○○○之牌樓，顯已違
    背系爭地役權所約定之使用方法，伊得類推適用民法第836
    條之2第1項及836條之3第1項之規定，終止地上權云云。
　　經查:
 ⑴原審法院於109年6月5日至系爭000、000-0地號土地勘驗，其
   「現場(○○○)牌樓已經拆除、電線桿可由地主申請遷建、自來
   水管因埋設在道路下面，無法用目測方式其位置」之情，有
   勘驗測量筆錄可參(見原審卷第203、205頁），又系爭000-0
   地號土地上之電線桿，現已無法查知建桿之日期及申設人之
   相關資料，此有臺灣電力股份有限公司臺南區營業處109年6
   月18日台南字第0000000000號函可稽（見原審卷第213頁）；
   系爭000-0地號土地上之自來水管線，係被上訴人早於與卓明
   彷2人設定系爭地役權前之79年6月13日即已由被上訴人申設
   等情，亦有臺灣自來水股份有限公司第六區管理處○○服務所1
   09年6月15日台水六歸服室字第0000000000號函在卷可按（見
   原審卷第223頁），參以卓明彷證稱「…水管、電線那都已經
   安裝幾十年了」、「(你剛剛說要林加寶牽水管、安裝電線、
   挖水溝，這都是口頭同意？)對，都幾十年了…」(見原審卷第
   183至184頁），則系爭000-0地號土地上自來水管既係79年6
   月13日即已由被上訴人申設，另系爭000-0地號土地上之電線
   桿亦設置幾十年，均在系爭地役權93年9月24日設定之前即已
   施設，即與地役權之設定之目的及約定使用方法無涉，尚無
   違反可言；此外，上訴人亦未能提出證據以資證明被上訴人
   係於設定系爭地役權後，有何違反系爭地役權所約定之使用
   方法之情，上訴人徒然主張:被上訴人於系爭000-0地號土地
   上設置自來水管線等物，違反地役權設定之目的及約定使用
   方法云云，洵無可採。
 ⑵次查:系爭和解筆錄記載:卓明彷2人固僅與被上訴人約定提供
   系爭000地號土地(後因分割增加系爭000-0地號土地)供被上
   訴人設定通行地役權(見原審補字卷第26頁)，惟證人卓明彷
   於原審具結證稱：伊與被告(即被上訴人，下同)設定系爭地
   役權，雖僅書面約定供被上訴人通行，但伊有同意被上訴人
   牽水管和用電，因為被上訴人住在那邊一定會用到，至於○○○
   的牌樓，早在土地賣給上訴人前就已經存在幾十年了，而上
   訴人向伊購買土地前，也有到現場去看過，還有測量，所以
   土地上的情形，上訴人都知道等語綦詳（見原審卷第180、18
   2頁、第183頁），再依上訴人提出之原審法院101年度司南簡
   調字第191號調解筆錄之記載，卓明彷2人同意出具同意書，
   同意被上訴人申請○○區公所在系爭土地施設排水溝等情（見
   原審卷第33頁），足認卓明彷2人確有同意被上訴人設置牌樓
   、電線桿及自來水管線之情。
 ⑶況被上訴人所有坐落於臺南市○○區○○段00000地號土地需經由
   上訴人所有之系爭000-0地號土地，始能通往鄰近之公路，且
   被上訴人通行系爭000-0地號土地對外聯絡之狀況，現仍在存
   續中，業據兩造陳明在卷(見本院卷第140頁)，則卓明彷2人
   雖僅就系爭地役權設定供被上訴人通行，惟此「通行」之意
   涵，應包括為便利被上訴人需役地，所必要設置之排水溝、
   電線桿、自來水管線等情，而屬約定系爭地役權之使用方法
   ，此觀卓明彷於原審證稱「（被上訴人）住在那邊一定會用
   到(排水溝、電線桿、自來水管線等相關設施)」，等語自明
   （見原審卷第180頁），益徵被上訴人於系爭000-0地號土地
   設置排水溝、電線桿、自來水管線，並未悖離卓明彷2人與被
   上訴人約定之系爭地役權設定之目的及使用方法。上訴人主
   張被上訴人設置自來水管線，有違系爭地役權所約定之設定
   目的及使用方法云云，難以採憑。
 ㈡上訴人依據民法第859條之2類推適用第836條之3第1項前段規
   定，請求被上訴人塗銷系爭地役權登記，有無理由？
　 卓明彷2人既已同意被上訴人設置排水溝、電線桿、自來水管
   線，而便利被上訴人所有之需役地使用，系爭和解筆錄和解
   成立內容又約定「卓明彷同意就系爭000地號土地提供被上訴
   人設定通行地役權」，因而有系爭地役權之設定，惟所約定
   供被上訴人通行之內涵，應包括被上訴人設置排水溝、電線
   桿及自來水管線等必要民生設施，且上開設施係於系爭地役
   權設定前即已施設完成，均如上述，是上訴人主張被上訴人
   於系爭000-0地號土地設置自來水管線違反系爭地役權設定目
   的及約定之使用方法，即無所據。從而，上訴人依據民法第8
   59條之2類推適用第836條之3第1項前段規定，請求被上訴人
   塗銷系爭地役權登記，亦無理由。
六、綜上所述，系爭000-0地號土地設置自來水管線，並無違反
    系爭地役權設定之目的或約定之使用方法，則上訴人主張依
    民法第859條之2規定類推適用同法第836條之2、第836 條之
    3 之規定，以起訴狀繕本送達為終止系爭地役權之意思表示
    ，並請求被上訴人塗銷系爭地役權之登記，非屬正當，不應
    准許。從而原審所為上訴人敗訴之判決，並無不合。上訴論
    旨指摘原判決不當，求予廢棄改判，為無理由，應駁回其上
    訴。
七、本件事證已臻明確，兩造其餘之攻擊或防禦方法及所用之證
    據，認為均不足以影響本判決之結果，爰不逐一論列，附此
    敘明。
八、據上論結，本件上訴為無理由，依民事訴訟法第449條第1項
    、第78條，判決如主文。
中　　華　　民　　國　　111 　年　　8 　　月　　4　　日
                  民事第三庭    審判長法  官  吳森豐

                                      法  官  郭貞秀

                                      法  官  孫玉文
上為正本係照原本作成。
上訴人如不服本判決，應於收受送達後20日內向本院提出上訴書
狀，其未表明上訴理由者，應於提出上訴後20日內向本院補提出
理由書狀（均須按他造當事人之人數附繕本）上訴時應提出委任
律師或具有律師資格之人之委任狀；委任有律師資格者，另應附
具律師資格證書及釋明委任人與受任人有民事訴訟法第466條之1
第1項但書或第2項（詳附註）所定關係之釋明文書影本。如委任
律師提起上訴者，應一併繳納上訴審裁判費。
被上訴人不得上訴。
中　　華　　民　　國　　111 　年　　8 　　月　　4 　　日

                                      書記官  鄭鈺瓊
【附註】
民事訴訟法第466條之1：
⑴對於第二審判決上訴，上訴人應委任律師為訴訟代理人。但上
  訴人或其法定代理人具有律師資格者，不在此限。
⑵上訴人之配偶、三親等內之血親、二親等內之姻親，或上訴人
  為法人、中央或地方機關時，其所屬專任人員具有律師資格並
  經法院認為適當者，亦得為第三審訴訟代理人。
民事訴訟法第466條之2第1項：
上訴人無資力委任訴訟代理人者，得依訴訟救助之規定，聲請第
三審法院為之選任律師為其訴訟代理人。